【裁判字號】    95,判,633
【裁判日期】    950504
【裁判案由】    勞保
【裁判全文】
最  高  行  政  法  院  判  決
                                     95年度判字第00633號
上  訴  人  乙○○
上  訴  人  丙○○
被 上訴 人  勞工保險局
代  表  人  甲  ○
上列當事人間因勞保事件，上訴人對於中華民國93年8月11日臺
北高等行政法院92年度訴字第4509號判決，提起上訴，本院判決
如下：
    主  文
上訴駁回。
上訴審訴訟費用由上訴人負擔。
    理  由
一、上訴人於原審起訴主張：緣雲林縣日用品運送服務業職業工
    會被保險人李惠娥前以因車禍受傷經治療結果呈植物人狀態
    ，於民國86年9月26日申請殘廢給付，經被上訴人於86年11
    月22日核定符合勞工保險殘廢給付標準表第5項第1等級，並
    發給普通疾病殘廢給付在案。嗣被保險人於87年2月18日向
    被上訴人申請改按職業傷害核給殘廢給付，經被上訴人以於
    87年3月4日以87保給字第6012440號書函否准其所請職業傷
    害殘廢給付，因被保險人於申請審議期間之87年4月23日死
    亡，上訴人以其為被保險人之父母，而承受審議程序，惟遞
    所提之審議及訴願均經駁回，爰提起行政訴訟，主張本件前
    於民事侵權行為損害賠償事件，經民事法院函詢財團法人長
    庚紀念醫院高雄分院（下稱高雄長庚醫院）覆稱：「病患李
    惠娥可能由於紅斑性狼瘡及免疫功能不全，引起腦血管及隱
    球性腦膜炎導致深度昏迷。兩肺炎乃且期臥床及免疫功能缺
    陷造成」等語，嗣於上訴審，經台灣高等法院函詢被保險人
    深度昏迷之原因與其車禍受傷有無直接或間接關係，高雄長
    庚醫院之結論則謂：「綜合其病史之變化，在車禍後其昏迷
    指數及神經學症狀均有進步，而日後變成植物人狀態，是在
    發生腦血管梗塞及隱球性腦膜炎之後，因此其惡化之原因應
    該與車禍並無直接關係。但在車禍後那段住院期間，因半昏
    迷狀態，加上手術後之臥床，行動不便，造成體力下降．免
    疫功能衰退，導致日後紅斑性狼瘡之惡化，或許有些微的間
    接關係」等語，足證車禍之發生與造成被保險人變植物人間
    ，難謂無相當因果關係。請判決撤銷訴願決定及審定等語。
二、被上訴人則以：查本件經被上訴人向被保險人就診之高雄長
    庚醫院調閱其病歷資料，據該院函覆稱：．．．「綜合上述
    病歷記載，可見病人於車禍前即有紅斑性狼瘡發作，車禍發
    生及手術後即已回復正常清醒狀態．．．其後因不穩定活動
    性紅斑性狼瘡重覆住院，免疫功能低下及多項病發症引至目
    前狀態。」是被上訴人之原核定，於法並無不合。次按按所
    謂「相當因果關係」係指原因行為與結果間具有一定之因果
    關係存在，其與一般所謂之「間接因果關係」有所區別。依
    前述長庚醫院高雄分院之函覆資料顯示，被保險人因車禍腦
    部受傷部分經治療後已有所恢復，其後會呈現植物人係因紅
    斑性狼瘡及其他疾病所導致，易言之，該被保險人呈現植物
    人狀態已因有「疾病」之原因力介入而中斷，實難認為其與
    車禍具有相當因果關係等語，資為答辯。
三、原審斟酌全辯論意旨及調查證據結果，以：查本件據被保險
    人申請時檢附高雄長庚醫院出具之殘廢診斷書所載，其殘廢
    之近因為紅班性狼瘡併腦血管炎及隱球菌腦炎，並未述及與
    其車禍所致傷害有任何因果關係，此有前開殘廢診斷書附卷
    可稽，被上訴人乃依普通疾病核給殘廢給付，即無不合。嗣
    被保險人以其係於執行職務中車禍而受傷，申請改按職業傷
    害增給50%之殘廢給付，經被上訴人函向高雄長庚醫院查詢
    其就診治療情形，據該醫院檢附之病歷資料記載：被保險人
    於84年3月11日至同年月31日住血液科及風濕免疫科診斷為
    紅斑性狼瘡、瀰漫性淋巴發炎、貧血、凝自體免疫性肝炎，
    故在車禍前已有免疫功能不全之事實。84年4月7日至同年月
    18日在風濕免疫科追蹤治療紅斑性狼瘡。85年6月5日因車禍
    被送至急診，當時昏迷指數為E3V4M5及DROWSY，腦部電腦斷
    層見硬膜出血，當天緊急開顱手術並住院。85年6月5日同年
    月28日術後住神經外科病房療養。同年7月8日至同年11月4
    日期間在神經外科及風濕免疫科追蹤，並於85年7月22日最
    後一次神經外科門診追蹤時清楚記載當時為E4V5M6，故手術
    後及出院後腦部情況應已回復至正常情況。85年11月8日至
    同年月12日因尿道發炎及疑紅斑性狼瘡發作於風濕免疫科住
    院。同年月28日至同年12月6日又因發燒住回風濕免疫科病
    房。住院頻繁可見此間其紅斑性狼瘡並非十分穩定。85年12
    月9日回神經外科門診開甲診。85年12月10日至86年1月31日
    在風濕免疫科追蹤紅斑性狼瘡。86年2月18日至同年月22日
    因紅斑性狼瘡發作至使周邊血管炎住風濕免疫科。同年3月1
    日即因紅斑性狼瘡致腦血管炎併缺血性中風住風濕免疫科，
    之後因隱球菌腦膜炎轉至神經內科至86年8月18日才出院。
    此段住院期間有很多併發症如下：重覆性肺炎併呼吸衰竭、
    併行氣切插管，併發氣切管前息肉增生至氣管部份阻塞、併
    發缺血性腦中風、併發重複性尿道感染，併發成植物人狀態
    及去大腦皮質性僵直等情，有該醫院長庚院高字第2252號
    函附原處分卷可稽，故被上訴人審認被保險人於車禍前即有
    紅斑性狼瘡，車禍發生及手術後已回復正常清醒狀態，術後
    一個半月作最後腦神經外科門診追蹤即沒再回診神經外科，
    其車禍所致傷害已治癒，嗣因其原有紅斑性狼瘡併腦部血管
    炎，隱球菌腦炎併發成植物人狀態，並非因車禍受傷所致，
    而維持原普通疾病殘廢給付，並否准被保險人所請職業傷害
    殘廢給付，自無不合。又查上訴人不服前開核定，申請審議
    ，經勞工保險監理委員會將全案資料送請專科醫師審查，同
    認：「依高雄長庚病歷及負責醫師補述：病人85年6月5日車
    禍住院當時E3V4M5、神智噬睡，診斷為硬膜下出血及顱內出
    血，經手術後出院，85年7月22日之神經外科門診檢查為E4V
    5M6為昏迷指數滿分，為正常情況，顯見車禍外傷已治癒。
    本病人因有紅斑性狼瘡、腦血管炎及隱球性腦炎可進行、退
    化至植物人狀態，與原職災無關，為普通疾病之惡化，勞保
    局不以職災核付為合理。」等語，亦有該審查意見表附原審
    定卷可參，益證被保險人呈現植物人狀態成殘，確係其原有
    普通疾病紅斑性狼瘡及隱球菌腦炎所引起之併發症，核與其
    執行職務中因車禍所致之職業災害無涉。又上訴人主張前開
    民事判決所據高雄長庚醫院87年5月29日（87）長庚院高字
    0721號函，係該醫院就台灣高等法院台南分院函詢被保險人
    因腦血管炎及隱球菌腦炎導致植物人狀態，與其車禍受傷有
    無直接或間接之因果關係而為之推測意見，並未表明二者間
    確有間接之因果關係，核與該醫院前開函附病歷資料所載之
    情形不符，自難據以認定被保險人呈現植物人之狀態與其車
    禍受傷間有相當因果關係，上訴人執此訴稱被上訴人應按職
    業災害核給殘廢給付，亦非有據，因將訴願決定及審定予以
    維持，核無違誤。
四、上訴論旨以：（一）原審以被保險人之住院紀錄過於頻繁，
    可見紅斑性狼瘡病症並非十分穩定，是其成為植物人狀態，
    應與系爭車禍無關。惟被保險人發生住院頻繁之情形，係於
    車禍發生後不到6個月內，顯見車禍之發生與被保險人住院
    頻繁之間有因果關係。惟原判決未依行政訴訟法第133條規
    定調查證據，逕採被上訴人之主張，駁回上訴人之訴，顯有
    違誤。（二）又上訴人於原審所提出高雄長庚醫院之函覆，
    從未否定紅斑性狼瘡短時間惡化至呈植物人殘廢狀態，與車
    禍完全無關；且該院稱因車禍所受之傷害有進步，惟未稱完
    全痊癒，原審僅查秋毫，未見輿薪，顯與論理法則有悖，並
    與勞工保險條例第1條及最高法院48年台上字第887號判例「
    主張法律關係存在，只須具備相關要件，他造主張有利於已
    ，由他造舉證」相違。（三）據臺灣雲林地方法院檢察署相
    驗屍體證明書所載被保險人死亡因素為「因車禍受傷後遺症
    合併引發」，原審未審及此，亦有判決不備理由之違法云云
    。
五、本院查：本件依原審判決認定：被保險人申請時檢附高雄長
    庚醫院出具之殘廢診斷書所載，其殘廢之近因為紅斑性狼瘡
    併腦血管炎及隱球菌腦炎，並未述及與其車禍所致傷害有任
    何因果關係，被上訴人乃依普通疾病核給殘廢給付，即無不
    合。嗣被保險人以其係於執行職務中車禍而受傷，申請改按
    職業傷害之殘廢給付，經被上訴人函向高雄長庚醫院查詢其
    就診治療情形，據該醫院檢附之病歷資料記載得知：被保險
    人於85年6月5日車禍前，即已有紅斑性狼瘡免疫功能不全之
    事實。嗣因車禍被送至急診，當時昏迷指數為E3V4M5及DROW
    SY，腦部電腦斷層見硬膜出血，當天緊急開顱手術並住院。
    85年6月5日同年月28日術後住神經外科病房療養。同年7月8
    日至同年11月4日期間在神經外科及風濕免疫科追蹤，並於
    85年7月22日最後一次神經外科門診追蹤時清楚記載當時為
    E4V5M6，故手術後及出院後腦部情況應已回復至正常情況。
    嗣均因紅斑性狼瘡疾病而陸續住院，至86年8月18日才出院
    。此段住院期間有很多併發症如下：重覆性肺炎併呼吸衰竭
    、併行氣切插管，併發氣切管前息肉增生至氣管部份阻塞、
    併發缺血性腦中風、併發重複性尿道感染，併發成植物人狀
    態及去大腦皮質性僵直等情，有該醫院長庚院高字第2252
    號函附原處分卷可稽，故被上訴人審認被保險人於車禍前即
    有紅斑性狼瘡，車禍發生及手術後已回復正常清醒狀態，術
    後一個半月作最後腦神經外科門診追蹤即沒再回診神經外科
    ，其車禍所致傷害已治癒，嗣因其原有紅斑性狼瘡併腦部血
    管炎，隱球菌腦炎併發成植物人狀態，並非因車禍受傷所致
    ，而維持原普通疾病殘廢給付，並否准被保險人所請職業傷
    害殘廢給付，自無不合。且復經勞工保險監理委員會將全案
    資料送請專科醫師審查，同認：病人85年6月5日車禍住院當
    時E3V4M5、神智噬睡，診斷為硬膜下出血及顱內出血，經手
    術後出院，85年7月22日之神經外科門診檢查為E4V5M6為昏
    迷指數滿分，為正常情況，顯見車禍外傷已治癒。本病人因
    有紅斑性狼瘡、腦血管炎及隱球性腦炎可進行、退化至植物
    人狀態，與原職災無關。上訴意旨猶稱高雄長庚醫院並未稱
    被保險人車禍傷害已經痊癒，而被保險人於車禍後住院頻繁
    ，被保險人紅斑性狼瘡惡化至呈植物人與該車禍有因果關係
    ，顯不可採。至本件被保險人嗣後死亡，雖據臺灣雲林地方
    法院檢察署相驗屍體證明書所載被保險人死亡因素為「因車
    禍受傷後遺症合併引發」，惟本件上訴人係申請傷害殘廢給
    付，自以被保險人所提出診斷書上所載與該殘廢有關之主因
    紅斑性狼瘡併腦血管炎及隱球菌腦炎為依據，核與被保險人
    嗣後死亡相驗屍體證明書籠統所載「因車禍受傷後遺症合併
    引發」，即得謂本件被保險人傷害與該車禍有直接因果關係
    ，上訴人稱原判決有不備理由之違法云云，亦難採憑。原判
    決因將原決定及原處分均予維持，駁回上訴人之訴，核無違
    誤。上訴論旨，仍執前詞，指摘原判決違誤，求予廢棄，難
    認有理由，應予駁回。
據上論結，本件上訴為無理由，爰依行政訴訟法第255條第1項、
第98條第3項前段，判決如主文。
中    華    民    國    95    年    5     月    4     日
                  第五庭審判長法  官  黃  合  文
                              法  官  梁  松  雄
                              法  官  吳  明  鴻
                              法  官  林  茂  權
                              法  官  鄭  小  康
以  上  正  本  證  明  與  原  本  無  異
中    華    民    國    95    年    5     月    4     日
                              書記官  郭  育  玎


司法院資訊處製作；財團法人民間司法改革基金會備份。
